【裁判字號】    94,選訴,26
【裁判日期】    950503
【裁判案由】    違反公職人員選舉罷免法等
【裁判全文】
臺灣臺南地方法院刑事判決              94年度選訴字第26號
公  訴  人  臺灣臺南地方法院檢察署檢察官
被      告  乙○○
            甲○○
選任辯護人  呂郁斌  律師
上列被告因違反公職人員選幾罷免法等案件，經檢察官提起公訴
（九十四年度選偵字第八一號、第一一二號），本院判決如下：
    主      文
乙○○有投票權之人收受賄賂，而許以其投票權為一定之行使，
處有期徒刑貳月，如易科罰金，以參佰元折算壹日，褫奪公權貳
年。緩刑貳年。扣案之新台幣伍佰元紙鈔壹紙沒收。
甲○○無罪。
    事      實
一、乙○○乃設籍於台南縣西港鄉四個月以上，為有投票權之人
    ，明知方一峰乃第十六屆台南縣第四選區（佳里鎮、西港鄉
    、七股鄉）縣議員候選人，竟基於收受賄賂之故意，於民國
    （下同）九十四年十一月二十八日上午八、九時許，在其台
    南縣西港鄉新復村新港二十號之二住處，收受姓名、年籍不
    詳之成年男子為使方一峰得順利當選，所交付充作買票錢之
    新台幣（下同）五百元紙鈔一紙，並允其投票予方一峰而為
    一定投票行為之行使。嗣經臺灣臺南地方法院檢察署檢察官
    指揮台南縣調查站調查員及台南縣警察局佳里分局循線查獲
    上情，並扣得乙○○所收受五百元紙鈔一紙。
二、案經臺南縣警察局佳里分局報告臺灣臺南地方法院檢察署檢
    察官偵查起訴。
    理      由
壹、被告乙○○有罪部分
一、上開犯罪事實迭據被告乙○○於歷次警詢、偵查及本院審理
    時均坦承不諱，並有扣案之五百元紙鈔、扣押筆錄、扣押物
    品目錄表、戶籍謄本各一份在卷可資佐證，復按刑法第一百
    四十三條投票受賄罪，係指受賄者之一方，明知行賄者對其
    所行求、期約或交付之意思表示，乃為約使其為投票權一定
    之行使或不行使，而對有投票權人交付之財物或不正利益，
    並不以金錢之多寡為絕對標準，應綜合社會價值觀念、授受
    雙方之認知及其他客觀情事以為判斷（最高法院九十二年台
    上字第八九三號判例參照）。查本件被告乃收受賄賂之一方
    ，明知交付五百元紙鈔之人乃基於行賄之犯意進而交付予有
    投票權之渠等，並約定使其為一定投票權之行使，猶為收受
    ，且客觀上行賄者所交付之五百元紙鈔一紙，以當時之時空
    背景亦可認係約使投票權人為投票權之一定行使之相當對價
    ，至為明顯，是以，足證被告乙○○前開自白核與事實相符
    ，應堪採信，因此，本件事證明確，被告犯行洵堪認定。
二、論罪科刑
  (一)查被告乙○○收受五百元紙鈔一紙之賄賂，核其所為係犯刑
    法第一百四十三條第一項收受賄賂之妨害投票罪。又按犯刑
    法第一百四十三條第一項之罪，於犯罪後三個月內自首者，
    免除其刑；逾三個月者，減輕或免除其刑；在偵查或審判中
    自白者，減輕其刑，公職人員選舉罷免法第九十七條之二第
    一項定有明文。查被告乙○○於偵查中即自白犯行，依前開
    規定，應減輕其刑。
  (二)爰審酌選舉乃民主政治最重要之表徵，應由選民評斷候選人
    之才德、品行、學識、操守、政見而選賢與能，其攸關國家
    政治之良窳、法律之興廢、公務員之進退，影響國家根基及
    人民權利至深且鉅，不得使金錢或其他利益介入選舉，抹滅
    實行民主政治之真意，而賄選實為敗壞選風之主要根源，故
    世界各民主法治國家莫不懸為厲禁，全力遏止。治安機關有
    鑑於國內社會環境急速變遷，民眾法治觀念尚待加強，因此
    ，每逢選舉開始前，均利用各傳播媒體積極宣導政府查辦賄
    選之決心，並籲請全體候選人及民眾共同摒棄賄選，詎被告
    仍置若罔聞，以身試法，其行為足使表徵民主社會之選舉制
    度運作產生嚴重影響，致使選舉結果產生錯誤，對社會所生
    之影響匪淺；另參酌被告犯罪之動機、生活狀況、智識程度
    、犯罪所生之危害、犯後坦承犯行等一切情狀，以及公訴人
    之具體求刑，核與被告犯行相當，爰量處如主文所示之刑，
    並諭知如易科罰金之折算標準。
  (三)再者，被告所為，依公職人員選舉罷免法第九十八條第三項
    之規定，犯本章之罪或刑法第六章之妨害投票罪，宣告有期
    徒刑以上者，並宣告褫奪公權，此部分自應優先適用，故被
    告應另宣告如主文所示之褫奪公權期間。此外，被告前未曾
    受有期徒刑以上刑之宣告，有卷附臺灣高等法院被告全國前
    案紀錄表一件可按，其經此偵審程序，當知所警惕，信無再
    犯之虞，本院認其所宣告之刑以暫不執行為適當，爰諭知緩
    刑二年，以啟自新。
  (四)扣案之五百元紙鈔一紙，應依刑法第一百四十三條第二項之
    規定，諭知宣告沒收。
貳、被告甲○○無罪部分
一、公訴意旨略以：被告甲○○係第十六屆台南縣第四選區（佳
    里鎮、西港鄉、七股鄉）縣議員候選人方一峰之小樁腳，為
    使方一峰能順利當選，竟基於對於有投票權之人交付賄賂而
    約定其投票權為一定行使之故意，於九十四年十一月二十八
    日上午八、九時許，到乙○○住處，交付五百元之買票錢予
    乙○○，並期求乙○○投票予方一峰而約定其投票權為一定
    之行使，乙○○收受該賄款後，並同意投票予方一峰而許其
    投票權為一定之行使，嗣甲○○為達固樁之效果，另於同年
    十二月一日下午五、六時許，交付方一峰之競選宣傳單予乙
    ○○，再度要求乙○○於投票日投票予方一峰。因而認被告
    甲○○涉犯違反修正前公職人員選舉罷免法第九十條之一第
    一項之投票行賄罪嫌等語。
二、按犯罪事實應依證據認定之，無證據不得認定犯罪事實；又
    不能證明被告犯罪者，應諭知無罪之判決，刑事訴訟法第一
    百五十四條第二項、第三百零一條第一項分別定有明文。而
    刑事訴訟法第一百五十六條第二項規定，共犯之自白，不得
    作為有罪判決之唯一證據，仍應調查其他必要之證據，以察
    其是否與事實相符。因此，共同被告不利於己之陳述，固得
    採為其他共同被告犯罪之證據，惟此項不利之陳述，須無瑕
    疵可指，而就其他方面調查，又與事實相符，始得採為其他
    共同被告犯罪事實之認定（最高法院四十六年臺上字第四一
    九號判例要旨參照）。另按刑事訴訟法上所謂認定犯罪事實
    之證據，係指足以認定被告確有犯罪行為之積極證據而言，
    該項證據自須適合於被告犯罪事實之認定，始得採為斷罪資
    料；又事實審法院對於證據之取捨，依法雖有自由判斷之權
    ，然積極證據不足證明犯罪事實時，被告之抗辯或反證縱屬
    虛偽，仍不能以此資為積極證據應予採信之理由；另刑事訴
    訟上證明之資料，無論其為直接證據或間接證據，均需達於
    通常一般之人均不致有所懷疑，而得確信其為真實之程度，
    始得據為有罪之認定，若其關於被告是否犯罪之證明未能到
    達此程度，而有合理性懷疑之存在，致使無從形成有罪之確
    信，根據【罪證有疑，利於被告】之證據法則，即不得遽為
    不利被告之認定；其以情況證據斷罪時，尤需基於該證據於
    直接關係上所可證明之他項情況事實，本乎推理作用足以確
    證被告有罪，方為合法，不得徒憑主觀上之推想，將一般經
    驗上有利被告之其他合理情況逕予排除（最高法院三十年上
    字第四八二號、同年上字第八一六號、二十九年上字第三一
    ○五號、七十六年度台上字第四九八六號、四十年台上字第
    八六號、三十二年度上字第六七號判例可資參照）。
三、公訴意旨認為被告甲○○涉有違反修正前公職人員選舉罷免
    法第九十條之一第一項之罪嫌，係以本案有共同被告乙○○
    證述其收受被告甲○○所交付賄款五百元紙鈔之賄款以及方
    一峰競選宣傳文宣各一紙，並有扣案賄款五百元紙鈔及宣傳
    文宣各一紙，作為主要論據。訊據被告甲○○固坦承交付方
    一峰之競選宣傳文宣予被告乙○○，惟堅決否認有何前開犯
    行，辯稱：「九十四年十一月二十八日上午七時至晚間七時
    ，乃受雇於群昌保全公司，於蕭壟文化園區擔任保全工作，
    不可能外出行賄」等語。經查：
  (一)被告乙○○於本院審理時供稱：「（九十四年十二月警詢時
    製作筆錄時所陳述之九十四年十一月二十八日上午八、九時
    許是如何確定）星期一是我很確定的，因當天全家都去上班
    、上學，且是我到警局製作筆錄的前幾天」、「（為何你認
    為全家人上班、上學，你就強烈認為是星期一，而不是星期
    二）因為只要周休二日我們都會全家回娘家，因是隔天，所
    以特別有印象」、「（為何會認為是八、九點，而不是七、
    八點）因為行賄者一直喊「有人嗎」把我叫醒，所以我有抬
    頭看一下時間，應是八點半以後」等語，足見行賄者交付被
    告乙○○賄款之時間，乃於九十四年十一月二十八日上午八
    時三十分許。
  (二)然查被告甲○○確實於九十四年十一月二十八日上午七時至
    晚間七時，擔任台南縣政府文化局所屬蕭壟文化園區之保全
    工作，且無聲請換班之情事，業據群昌保全股份有限公司九
    十五年一月十二日以（九五）群保字第一一二號函檢送之每
    日出勤排班表、保全員值勤工作日誌（本院卷第二七至四一
    頁）以及台南縣政府於同年一月十六日以府文建字第九五０
    ０一三０六七號函檢送之保全員工作日誌機動巡邏簽到表、
    停車場車輛進出登記簿（本院卷第四二至九一頁）函覆屬實
    ，足證被告甲○○確於九十四年十一月二十八日上午七時至
    晚間七時止，在蕭壟文化園區擔任保全工作。另參以前開九
    十四年十一月二十八日上午八時起之機動巡邏簽到表、停車
    場車輛進出登記簿，均有被告甲○○擔任保全工作所為之相
    關紀錄，益證證人即被告乙○○前開證述於該日上午八時許
    收受賄款之時，被告甲○○確實在文化園區擔任保全值班工
    作，亦無換班之情事。
  (三)又質之被告乙○○雖於偵查中具結證述：「（是否確認交錢
    給你的男子即為口卡照片上之甲○○）是」等語，然其於本
    院審理時卻供述：「（在本案案發前，是否認識甲○○？）
    不認識」、「（你確認二次到你家是同一人）應該是」、「
    （你為何如何認為）第一次是白天，第二次是晚上。髮型、
    身材都很像。時間很久，我又不認識他，尤其第一次是白天
    ，我比較有印象。很像警方拿口卡給我確認的那個人，也就
    是今日在場之甲○○。第二次是晚上，我反而比較沒有印像
    」、「（交錢給你之人是否今日在場之甲○○）很像。第一
    次看到那個人有白髮，看起來比較老」、「 (提示卷附口卡
    ，在警局確認時是拿「大頭照」的口卡，或全身照）是「大
    頭照」的口卡，我看著口卡說髮型有點像，但本人比口卡中
    的人老很多」等語明確，足徵被告乙○○於案發前並不認識
    被告甲○○，僅憑承辦警員提供之口卡供其指認，然指認過
    程中，因口卡照片與本人具有差異性，而無法完全確認，只
    認為被告甲○○之照片較為相似。
  (四)復徵之被告乙○○供稱：「（之前有無人到你家抄名冊）沒
    有」、「（行賄者有無問你們設籍在何處、或有無投票權）
    沒有」、「（他交五百元給你時，他說何話）說他是候選人
    方一峰的朋友，叫我支持他」、「（行賄之前，有無事先打
    電話來）沒有」、「（是否家中戶長）不是」、「（家中滿
    二十歲投票有權有幾人）除我之外，還有三位」、「（來行
    賄之人，有無詢問你家中還有幾位有投票權人）沒有」、「
    （該人到你家中，有無帶名冊）沒有」等行賄過程，核與一
    般投票行賄者於行賄前，通常會抄錄各戶擁有投票權之名冊
    ，行賄時會查詢該戶投票權人數，方會交付賄款之常情並不
    相符，亦難遽採為不利於被告甲○○之認定。
五、綜上所述，不能以單憑被告乙○○無法完全確認之指認，遽
    認被告甲○○有對被告乙○○行賄之犯行。此外，復查無其
    他積極證據足證被告甲○○有起訴意旨所指犯行，揆諸前開
    說明，被告甲○○被訴違反修正前公職人員選舉罷免法第九
    十條之一第一項之罪，即屬不能證明，自應諭知被告無罪之
    判決。
參、據上論斷，應依刑事訴訟法第二百九十九條第一項、第三百
    零一條第一項，公職人員選舉罷免法第九十七條之二、第九
    十八條第三項，刑法第十一條前段、第一百四十三條第一項
    、第二項、第四十一條第一項前段、第三十七條第二項、第
    七十四條第一款，罰金罰鍰提高標準條例第一條前段、第二
    條，判決如主文。
中    華    民    國    95    年    5     月    3     日
              刑事庭第九庭    審判長法  官  蔡奇秀
                                    法  官  楊佳祥
                                    法  官  黃欣怡
以上正本證明與原本無異
如不服本判決，應於送達10日內向本院提出上訴
                                    書記官  陳怡吟
中    華    民    國    95    年    5     月    3     日
附錄本案論罪科刑法條全文：
中華民國刑法第143條(投票受賄罪)
有投票權之人，要求、期約或收受賄賂或其他不正當利益，而許
以不行使其投票權或為一定之行使者，處三年以下有期徒刑，得
併科5000元以下罰金。
犯前項之罪者，所收受之賄賂沒收之。如全部或一部不能沒收時
，追徵其價額。


司法院資訊處製作；財團法人民間司法改革基金會備份。
